臺灣彰化地方法院民事判決　　　 94年度訴字第553號
原　　　告　　國立彰化高級商業職業學校
法定代理人　　乙○○
訴訟代理人　　張崇哲律師
複代 理 人　　林志銘律師
複代 理 人　　蕭慶鈴律師
被　　　告　　甲○○
上列當事人間請求遷讓房屋事件，本院於民國94年11月30日言詞
辯論終結，判決如下：
    主      文
被告應將彰化縣彰化市○○段坑子內小段45-52地號土地上，如
附圖所示編號Ａ、B、C部分，面積共57平方公尺之土地返還於原
告及自坐落其上1277建號，如附圖所示編號B部分，面積35平方
公尺，門牌號碼為彰化縣彰化市○○路○段372巷33號之房屋遷出
。
訴訟費用由被告負擔。
本判決於原告以新台幣340000萬元提供擔保後，得假執行。
      事實及理由
壹、程序部分：
一、按不變更訴訟標的，而補充或更正事實上或法律上之陳述者
    ，非為訴之變更或追加。民事訴訟法第256條定有明文。本
    件原告起訴時聲明被告應將彰化縣彰化市○○段坑子內小段
    45-52地號（下稱系爭土地）土地上，面積54．3平方公尺之
    土地返還於原告及自坐落其上同小段1277建號，面積29．2
    平方公尺，門牌號碼為彰化縣彰化市○○路○段372巷33號之
    房屋遷出。嗣於訴訟進行中經彰化縣彰化地政事務所土地複
    丈之結果，其主張之面積有差異，爰請求更正訴之聲明為被
    告應將系爭土地上，如附圖所示編號Ａ、B、C部分，面積
    57平方公尺之土地返還於原告及自系爭土地上1277建號，如
    附圖所示編號B部分，面積35平方公尺，門牌號碼為彰化縣
    彰化市○○路○段372巷33號之房屋遷出。核與上開規定相符
    ，於法自屬正當。是被告辯稱原告嗣後更正面積不當云云，
    應無足採。
二、又原告之法定代理人現仍為乙○○之事實，有原告所提之教
    育部93年7月27日部授教中（人）字第09305122620號函在卷
    可稽，自堪信為真正。被告辯稱原告法定代理人已有更易云
    云，顯不足採。
貳、原告方面：
一、緣系爭土地及其上之1277建號面積35平方公尺，門牌號碼為
    彰化縣彰化市○○路○段372巷33號之房屋均為中華民國所有
    ，目前交由原告管理之土地及房屋。被告前在原告學校擔任
    教師，因任職關係於民國 (下同)55 年4月向原告借用上開
    土地及房屋作為單身宿舍，嗣被告於66年5月6日退休，依事
    務管理規則第249條第3項規定，借用人調職、離職及退休時
    ，應在三個月內遷出。詎被告非但未依上開規定遷出，且屢
    經催討仍置之不理，仍繼續占住系爭土地及房屋。按「借用
    人應於契約所定期限屆滿時，返還借用物。未定期限者，應
    於依借貸之目的使用完畢時返還之」，「因任職關係獲准配
    住系爭房屋，固屬使用借貸之性質，然其既經離職，依借貸
    之目的，當然應視為使用業已完畢，按諸民法第470條之規
    定，被上訴人自得據以請求交還系爭房屋」。民法第470條
    第1項前段及最高法院44年臺上字第802號判例參照。查被告
    於66年5月6日退休，則系爭單身宿舍之借貸目的，當然應視
    為使用業已完畢，爰依前開法律規定及民法第767條規定提
    起本訴，並聲明：（一）如主文第一項所示；（二）願願供
    擔保，請准宣告假執行。
二、按「各機關退休人員，對於配住公家宿舍，准予暫時續住，
    俟有關辦法公布後，再行處理。」、「於七十二年四月二十
    九日事務管理規則修正前退休，而於修正後仍續住修正前規
    則所定『眷屬宿舍』之退休人員，或於修正前配住，而於修
    正後退休之人員，其所配住宿舍係修正前規則所定之『眷屬
    宿舍』者，准予續住至宿舍處理時為止。」，行政院49年12
    月1日台（49）人字第6719號（原告誤載為671號）令、74年
    5月18日台74人政肆字第14927號函解釋在案。惟查：（一）
    本件為單身宿舍，而非眷屬宿舍，故不適用前揭行政院49年
    12月1日台（49）人字第6719號令、74年5月18日台74人政肆
    字第14927號函。依行政院81年10月19日台81人政肆字第
    38267號函，供單身教職員工居住之宿舍，以33平方公尺為
    限，查本件宿舍為35平方公尺，扣除些許誤差，與規定之單
    身宿舍之大致面積相符。且依編列之宿舍使用情形，本件為
    單身宿舍顯無疑義。又行政院74年5月18日台74人政肆字第
    14927號函係針對眷屬宿舍而規定，與單身宿舍無關。
   （二）縱認為本件得適用該函內容，惟上開函文並非兩造間
    使用借貸契約內容之一部，且行政院所頒函件皆係行政命
   令之範疇，僅可作為有關機關內部處理宿舍問題之參考，因
   不得牴觸法律，是以有關機關援以同意借用人續住宿舍前，
   借用人之續住宿舍，仍屬無法律上權源（最高法院88年度台
   上字第482號、91年度台上字第670號判決意旨參照）。綜上
   所述，被告應依首揭民法第470條第1項前段、767條及最高法
   院44年臺上字第802號判例返還系爭標的物於原告，其以相關
   行政命令作為抗辯，顯無依據。
三、原告於92年5月20日彰商總字第0920001223號函、行政院92
    年5月7日院授人住字第0920304408號函，其主旨為轉知中央
    各機關學校宿舍居住事實之認定標準及查考作業原則及生效
    日，即日起生效。與被告是否為合法占有顯不相關。況依行
    政院該號函說明所載，係以72年5月1日前配住之眷屬宿舍借
    用人為對象，與被告借用之單身宿舍無關。又原告於93年10
    月1日彰商總字第0920002873號函，其內容為原告催告被告
    搬離該宿舍，顯與被告為合法占有一事相反。至行政院人事
    行政局93年9月24日局授住字第0930308457號函，係在說明
    中央機關92年第4季新被占用宿舍查核列管情形，與被告是
    否為合法占有無關。況依該函附表，被告已被該局列為不合
    規定占用人，益證明被告確無繼續占有之權。
四、另台灣省政府府49.12.16府人乙字第87884號文固稱：「對
    於事項退休人員現住宿舍，准予暫時續住，俟辦法公布後，
    再行處理。」，其所稱辦法係指行政院於74年5月18日針對
    該准予暫時續住宿舍所頒布之行政院74年5月18日台74人政
    肆字第14927號函，即「於七十二年四月二十九日事務管理
    規則修正前退休，而於修正後仍續住修正前規則所定『眷屬
    宿舍』之退休人員，或於修正前配住，而於修正後退休之人
    員，其所配住宿舍係修正前規則所定之『眷屬宿舍』者，准
    予續住至宿舍處理時為止。」然本件為單身宿舍，而非眷屬
    宿舍，故行政院74年5月18日台74人政肆字第14927號函令並
    不適用於本件。
參、被告方面
一、被告係任職於原告學校時，即獲合法配住系爭宿舍，而被告
    直至66年退休後住居至今，原告不付搬遷費予被告，又不讓
    被告續住系爭宿舍，顯然違反行政院之規定。
二、原告主張之「事務管理規則」類屬行政院所屬下級之函規，
    其內容抵觸行政院49年函令（行政院規定退休人員現住宿舍
    ，准予暫時續住），故下級單位之函規，如觸犯上級單位之
    命令應屬無效，且「事務管理規則」並未列有生效日期及發
    文日期）應屬無效之文書，所以被告係合法之居住人。
三、原告之法定代理人乙○○應已非為原告之校長，否則為何不
    到庭辯論，既然原告之法定代理人已喪失資格，則本件應予
    結案。並聲明：原告之訴駁回。
肆、兩造不爭執事項：
一、系爭土地及其上之1277建號面積35平方公尺，門牌號碼為彰
    化縣彰化市○○路○段372巷33號之房屋均為中華民國所有，
    目前交由原告管理。被告前在原告學校擔任教師，因任職關
    係於55年間向原告借用上開土地及房屋作為單身宿舍居住使
    用。且經本院會同彰化縣彰化地政事務所測量員勘測屬實，
    並制有勘驗筆錄及土地複丈成果圖可稽。
二、嗣被告於66年間退休後，被告仍繼續居住於系爭房屋內。
伍、本件所應審究者，厥為被告是否有權繼續使用居住系爭房屋
    及土地？經查：
一、按「借用人應於契約所定期限屆滿時，返還借用物。未定期
    限者，應於依借貸之目的使用完畢時返還之」，民法第470
    條第1項前段定有明文。次按「因任職關係獲准配住系爭房
    屋，固屬使用借貸之性質，然其既經離職，依借貸之目的，
    當然應視為使用業已完畢，按諸民法第470條之規定，被上
    訴人自得據以請求交還系爭房屋」。最高法院44年臺上字第
    802號判例參照。查被告係因曾任職原告學校教書，而獲准
    配住使用系爭土地及房屋，依上開規定及判例意旨觀之，兩
    造間就系爭土地及房屋之關係，應屬使用借貸目之性質無訛
    ，先予敘明。
二、被告於66間退休後，兩造間之使用借貸之法律關係是否業已
    消滅？查：次按「各機關退休人員，對於配住公家宿舍，准
    予暫時續住，俟有關辦法公布後，再行處理。」、「七十二
    年四月二十九日修正事務管理規則第249條既經明定宿舍借
    用人退休時，應在三個月內遷出，凡居住該項修正規則所定
    首長宿舍、單身宿舍及職務宿舍退休人員，自應照辦。於事
    務管理規則修正前退休，而現仍續住修正前規則所定『眷屬
    宿舍』之退休人員，或於修正前配住，而於修正後退休之人
    員，其所配住宿舍係修正前規則所定之『眷屬宿舍』者，准
    予續住至宿舍處理時為止」，此有行政院49年12月1日台（
    49）人字第6719號令、74年5月18日台74人政肆字第14927
    號函解釋在卷可參。依上開函釋可知於72年4月29日事務管
    理規則修正後，宿舍借用人退休時，應在三個月內遷出所借
    用之宿舍；惟除於事務管理規則修正前退休，而現仍續住修
    正前規則所定『眷屬宿舍』之退休人員，或於修正前配住，
    而於修正後退休之人員，其所配住宿舍係修正前規則所定之
    『眷屬宿舍』者，准予續住至宿舍處理時為止者外，即應遷
    讓返還所借用之宿舍。本件被告所借用之宿舍，既為單身宿
    舍，而非眷屬宿舍，故應不適用前揭行政院49年12月1日台
    （49）人字第6719號令、行政院74年5月18日台74人政肆字
    第14927號函釋。依上揭說明，兩造間就系爭宿舍之關係為
    使用借貸之性質，則被告於66年間因退休而離職時，即應認
    兩造間就系爭宿舍之借貸關係，因被告之離職而消滅；且被
    告所獲配住之系爭宿舍，既屬單身宿舍而非眷屬宿舍，則被
    告所配住之宿舍既非上開函釋所適用之範圍內，因此，被告
    於兩造間使用借貸關係消滅後，仍為繼續使用系爭宿舍，即
    難認有何正當泉源。
三、另被辯稱：台灣省政府府49.12.16府人乙字第87884號文固
    稱：「對於事項退休人員現住宿舍，准予暫時續住」云云。
    然查上開省政府令固謂：「對於事項退休人員現住宿舍，准
    予暫時續住，俟辦法公布後，再行處理」等語，惟此所稱辦
    法係指72年4月29日修正後之事務管理規則第249條而言；而
    行政院已另於74年5月18日即針對該准予暫時續住宿舍乙節
    ，頒布台74人政肆字第14927號函令，文中既已明令借用之
    宿舍僅限於七十二年四月二十九日事務管理規則修正前退休
    ，而於修正後仍續住修正前所定『眷屬宿舍』之退休人員，
    或於修正前配住，而於修正後退休之人員，其所配住之『眷
    屬宿舍』，准予續住至宿舍處理時為止等語。顯然已排除單
    身宿舍得繼續續住之情形，故被告援引上開省政府公文，作
    為其有合法使用系爭房屋之理由，應非可採。另事務管理規
    則係行政院為統一各機關之事務管理，提高行政效率，於46
    年8月2日所制定，然已於94年6月29日經公告止在案，故被
    告稱事務管理規則係屬行政院所屬之下級函規及屬無效之文
    書云云，亦不足採。
四、依上所述，被告既無權使用系爭宿舍，則其請求原告給付搬
    遷補償費，於法應屬無據。
五、綜上所述，被告抗辯其係合法續住、並有權使用系爭宿舍，
    即不足採信，自應認原告主張被告無合法權源使用系爭房屋
    等情，堪予採信。
陸、按借用人應於契約所定期限屆滿時，返還借用物。未定期限
    者，應於依借貸之目的使用完畢時返還之。但經過相當時期
    ，可推定借用人已使用完畢者，貸與人亦得為返還之請求。
    次按所有人對於無權占有或侵奪其所有物者，得請求返還之
    。民法第四百七十條第一項、第七百六十七條前段分別定有
    明文。再按因任職關係獲准配住系爭房屋，固屬使用借貸之
    性質，然其既經離職，依借貸之目的，當然應認為使用業已
    完畢，按諸民法第四百七十條之規定，被上訴人自得據以請
    求交還系爭房屋。最高法院四十四年台上字第八０二號判例
    亦著有明文。本件被告因任職關係，獲原告配住系爭宿舍，
    則其與原告間即有使用借貸之法律關係存在，而被告既因退
    休而離職，依上開說明其與原告間使用借貸之法律關係應已
    消滅。從而，原告依民法第四百七十條第一項、第七百六十
    七條之規定請求被告應將彰化縣彰化市○○段坑子內小段45
    -52地號土地上，如附圖所示編號Ａ、B、C部分，面積共57
    平方公尺之土地返還於原告及自坐落其上1277建號，如附圖
    所示編號B部分，面積35平方公尺，門牌號碼為彰化縣彰化
    市○○路○段372巷33號之房屋遷出。即為有理由，應予准許
    。
柒、假執行部分：原告陳明願供擔保，請准宣告假執行，經核尚
    無不合，爰酌定相當之擔保金額，併宣告之。
捌、訴訟費用之依據：民事訴訟法第78條。
中　　華　　民　　國　　94　　年　　12　　月　14　　日
                  民事第二庭    法　官　何志通
以上正本係照原本作成。
如對判決上訴，應於判決送達後20日內向本院提出上訴狀。
中　　華　　民　　國　　94　　年　　12　　月　　14　　日
                      　　　    書記官　莊福來
